行　政　法　院　判　決　　　　　　　　　　　　　八十八年度判字第三九四一號
　　原　　　告　甲○○
　　被　　　告　嘉義市西區戶政事務所
右當事人間因戶政事件，原告不服臺灣省政府中華民國八十七年七月七日八七府訴一
字第一五九三七二號再訴願決定，提起行政訴訟，關於被告嘉義市西區戶政事務所部
分，本院判決如左︰
　　主  文
原告之訴駁回。
　　事  實
緣原告於八十四年九月六日以陳情申請書及戶籍謄本申請書向被告申領他人（陳文霞
、呂永全、蔡秀玉、呂玉祥、李麗雪、莊珮真等人）之戶籍謄本、嬰兒出生申請書、
改名申請書、陳文霞為民服務優良事蹟案例暨原始申請書等，經被告審查後，認其所
檢附嘉義地方法院七十七年度訴字第一九五號判決與台灣高等法院八十一年度上更(一)
字第二十七號判決，均係屬有關原告犯罪之刑事判決，皆無法認定原告與陳文霞等人
有訴訟對造人之利害關係，乃當場開具兩張一次告知單要求補正，同時亦以八十四年
九月七日嘉市西戶字第七四六○號函復原告：應繳驗足以證明被申請人與原告為訴訟
之對造人的訴狀或文書辦理，而申請優良事蹟案例及原始申請書乙節，因被告於八十
年九月二十七日成立，無案可稽，無從發給。旋原告復於八十四年十月二十日再度以
書面陳情申請他人（呂玉祥、李麗雪、呂明慧、陳文霞、呂永全、蔡秀玉等人）之除
戶謄本、出生登記申請書、戶籍謄本、陳文霞為民服務優良事蹟證明書等，因其所附
台南高分院七十八年度上訴字第五三九號刑事判決，係屬原告減刑之判決，無法認定
原告與陳文霞等人為訴訟對造人之利害關係；被告乃以八十四年十月二十三日嘉市西
戶字第八七八三號簡便行文表復知原告，請依規定繳驗足以證明與其為訴訟之對造人
訴狀或文書。原告不服，提起訴願、再訴願，均遭決定駁回，遂提起行政訴訟，茲摘
兩造訴辯意旨於次：
原告起訴意旨及補充理由略謂︰一、原告被訴瀆職罪之案件：對於最高法院七九年度
台上字第二八三號刑事確定判決，因發現足認原告應受無罪判決之新證據，爰依刑事
訴訟法第四百二十條第一項第六款、第四百二十六條第三項及第四百二十九條規定聲
請再審。為澄清被訴案情，遵循戶籍法第十一條第三項及第十三條規定暨聲請戶籍謄
本規定及台灣省政府警務處七十八年二月四日七八警戶字第一七二九五號函、原告就
被訴瀆職暨誣告案聲請再審資料文件目錄表第二：台灣高等法院台南分院七八年度上
訴字第五三九號判決、八十四年七月八日台八四內戶字第八四○三三○一號、最高法
院八十二年度台上字第一九五二號判決。以及經徵得嘉義縣阿里山住民莊連發、王國
富、方友生、汪明發、卞成忠（委託人陳芳花）、吳永吉、簡文乾（委託人簡炳南）
、及嘉義縣民雄鄉隆興村四鄰住民呂玉祥同意，有該戶籍登記申請書可稽。以及受嘉
義市○○里○○街六十九號何方素娥、台斗街七十二號方振益之委託，於七十九年二
月二十三號向被告請求核發委託人何方素娥之全部戶籍謄本，繳納規費二四二八七六
、二四二八七七、二四二八七八、已核發謄本號碼一一一九七一、一一一九七二、一
一一九七三、委託人方振益之全部戶籍謄本，繳納規費二四二八七九、二四二八八○
、二四二八八一、已核發謄本號碼一一一九九○、一一一九九一、一一一九九二之文
件為憑。經其同意或授權，依法定程序向被告提出戶籍謄本之申請，該申請之委託人
及其地址確為委託人親自填寫日期並蓋章，已具備申請核發戶籍謄本之規定要件，受
申請之被告即無不予核發之理由。原告屢次向被告申請調閱相關資料，均遭不准調閱
而駁回。被告無視於法律之明確規定，竟任意曲解法令，做出違法之處分（八十三年
五月二日嘉阿戶字第○三五二號、八十三年五月四日嘉阿戶字第○四二○號、八十三
年五月二十七日嘉阿戶字第○四九八號、八十四年四月十二日簡便行文表、八十四年
四月十六日嘉阿戶字第二九二號、八十四年五月三日嘉阿戶字第三七○號、八十四年
八月八日嘉阿戶字第七六六號、八十四年八月十八日嘉阿戶字第八四二號、八十四年
九月一日嘉阿戶字第八七八號、八十四年九月十四日嘉阿戶字第九八○號、八十四年
六月五日嘉市東戶字三六六一號、八十四年七月七日嘉市東戶字四五二○號、八十四
年十月十一日嘉市東戶字六九九九號、八十五年八月九日嘉市東戶資字四九七○號、
八十六年八月十六日嘉市東戶資字五五八二號、八十四年九月七日嘉市西戶字七四六
○號函、八十四年十月二十三日嘉市西戶字八七八三簡便行文表等等）非僅違反法律
預見性之憲政基本原則，且嚴重不利於原告。二。原告被訴誣告案件：對於最高法院
八十一年度台上字第三八六三號、最高法院八十二年度台上字第一九五二號、最高法
院八十三年度台上字第一八三四號刑事確定判決，因發現足認原告應受無罪判決之新
證據，爰依刑事訴訟法第四百二十條第一項第六款、第四百二十六條第三項及第四百
二十九條規定聲請再審。為澄清被訴案情，遵循戶籍法第十一條第三項及第十三條規
定暨聲請戶籍謄本規定及台灣省政府警務處七十八年二月四日七八警戶字第一七二九
五號函、內政部八十四年七月八日八四內戶字第八四○三三○號函、最高法院八十二
年度台上字第一九五二號刑事判決書、台灣嘉義地方法院七十七年度訴字第一九五號
判決書、台灣高等法院八十一年度上更一字第二十七號、台灣台南高分院七十八年度
上訴字第五三九號刑事判決書，以及依戶籍法第五十七條規定：申請人不能親自申請
登記時得以書面委託他人為之。故原告已符合申請核發戶籍謄本之規定，受申請之被
告即無不予核發之理由。原告屢次向被告申請調閱相關資料，均遭不准調閱而駁回。
被告無視於法律之明確規定，竟任意曲解法令，做出違法之處分，非僅違反法律預見
性之憲政基本原則，且嚴重不利於原告。原告向被告申請核發戶籍謄本所生之問題，
均有法院刑事判決內容為憑，其竟屢次拒絕核發。三、原告之被訴瀆職暨誣告案，經
被告提出原指控資料，業經法院依職權調查，於審理過程中向被告調閱原始資料，檔
案資料文卷證據比對刑事判決確認在案與被告原提出指控資料顯不相符，既違憲且屬
嚴重違法行為。原告起訴意旨：按戶籍法第十一條第三項及第十三條規定暨台灣省政
府警務處七十八年二月四日七八警戶字第一七二九五號函、內政部八十四年七月八日
八四內戶字第八四○三三○號函、最高法院八十二年度台上字第一九五二號刑事判決
書、台灣嘉義地方法院七十七年度訴字第一九五號判決書、台灣高等法院八十一年度
上更一字第二十七號、台灣台南高分院七十八年度上訴字第五三九號刑事判決等等規
定（１）並有書載原告與被告有法律上利害關係存在事證。被告竟全部否認。（２）
並有書載陳文霞、呂永全、蔡秀玉、莊珮真、黃茂長、胡蔡榮子、吳鍾麗花、吳文明
、方振銘等等姓名，可以明瞭與原告之法律上利害關係。原告檢據事證均符合申請戶
籍謄本之要件，惟被告竟拒絕核發之。原告舉證責任，被告違法處分具體書證及佐證
說明如下：原告以利害關係人身分申請刑事訴訟對造人戶籍謄本，於台灣嘉義地方法
院檢察署七十七年度偵字零四零一號起訴書中載明於附繳證件欄內。黃秋月：七十九
年二月二十三日原告向被告請求核發戶籍謄本三份，繳納行政服務費號碼收據二四二
八七○、二四二八七一、二四二八七二、經被告戶籍謄本與檔案資料一一一九七四、
一一一九七五、一一一九七六、相符合。七十九年二月二十三日核准核發有案之黃秋
月謄本內容觀之，得知被告以證明載有：原職業自耕農因係未經當事人依法提證申請
變更手續，於七十九年一月十三日更正恢復原職。被告於司法程序審理中，提出指控
原告違法處分證據資料，係證明：嘉義市第一戶政事務所換發國民身分名冊次序二二
一二台斗街七十五巷三十六號黃秋月，原告於七十五年十月二十二日申請換發日期，
係經本人黃秋月承認，且備註欄載明自耕農遺失身分證證明人陳瑞濱及黃秋月蓋章承
認。被告卻違反戶籍法第三十五條明文規定，其違法處分甚明。四、原告於八十四年
九月七日向被告再度申請黃秋月、許惠雀、黃茂長、呂永全、蔡秀玉、吳文明、吳鍾
麗花、陳慧陵、黃振義、方振銘、胡蔡榮子等十一名之七十五年全面換發國民身分證
原始申請書及戶籍謄本。原告附繳證件：台灣嘉義地方法院檢察署七十七年度偵字○
四○一號正本及台灣省政府警務處七十八年二月四日七八警戶字第一七二九五號函、
內政部八十四年七月八日八四內戶字第八四○三三○號函影印本。被告竟以原告非屬
利害關係人之理由，拒絕原告之申請，其違法處分甚明。原告發現被告：八十四年六
月五日嘉市東戶字三六六一號、八十四年七月一日嘉市東戶字四三七一號、八十四年
七月七日嘉市東戶字四五二○號、八十六年八月十六日嘉市東戶資字五五八二號函等
等內容一致，認其為公文書依規定不得影送，而拒絕原告之申請。所謂公文書係公務
員依法制作之文書。換發國民身分證申請書，就是戶籍登記申請書，戶籍法明文規定
。被告混淆原告之請求，無視法律明確規定，拒絕原告之申請。（３）被告卻又核發
、換發國民身分證原始申請書，及核發名冊自0000000至○○九七七九號，指
控資料違法處分呈報於審理法院。（４）被告八十四年六月五日嘉市東戶字三六六一
號函內容登載該所遺失0000000至0000000身分證一百張，有發放名冊
明細表數件及戶籍謄本、戶籍登記申請書、原始身分證申請書核發資料在案紀錄。（
５）原告發現被告函復以及受理案件一次告知單一再出現未依行政法規定之違法處分
。（６）原告於八十四年九月六日、八十四年十月十日等等所為之陳情申請書，雖為
陳情申請書然其實質仍具備戶籍謄本申請書之申請要件，皆係被告應依法行使職權範
疇，並非將其認為單純之申請書而函復原告　（７）被告處理經過及公函以明確表示
，應發給原告系爭原始七十五年全面換發國民身分證申請書及謄本，且八十四年六月
五日嘉市東戶字三六六一號函明確指出該案已於八十三年三月三十一日經最高法院判
決確定，原告似無必要再索取相關文件，可知被告承認原告有法律上利害關係存在，
被告理應核發謄本。及發現被告函復原告申請案，經查合乎規定，資檢送七十七年二
月八日原始國民身分證申請書影本各乙份及規費收據各乙張請查收。（８）被告受理
原告提出之黃茂長合法申請書，請求核發戶籍謄本及七十五年全面換發國民身分證處
理過程行為不一，如下：七十九年二月二十三日原告申請戶籍謄本暨附繳證件，填填
寫憑七十七年度訴字第一九五號台灣嘉義地方法院刑事判決原本，被告核發日期七十
九年二月二十三日嘉市戶字第一一一九八一號謄本，內容證明登載原職業自耕農因係
未經當事人依法提證申請變更手續，七十七年一月十三日更正恢復原職，七十七年一
月十八日職變、申登。為被告竟又核發黃茂長七十五年換發國民身分證名冊次序一三
三八號，忠孝路五三七之六十號三樓黃茂長七十五年換發日期職業變更同日日期，名
冊登載自耕農蓋上申請人承認章及被告戶籍員王俊傑職章。然被告於七十六年十二月
十五日調查報告內容：（Ａ）吳鍾麗花住址：中庄里二鄰台斗街六十六號，未依規定
辦理職變手續更改職變，於職變自耕農章戳下面加蓋七十五年度二十五號校正章未註
明職變日期，七十五年校正查報錄查無登記。（Ｂ）黃茂長住址：中庄里十五鄰忠孝
路五三七之六十號三樓與吳鍾麗花相同記載。（Ｃ）方振銘住址：中庄里二十鄰台斗
街七十一號與吳鍾麗花、黃茂長相同記載。（Ｄ）胡蔡榮子住址：中庄里十二鄰忠孝
路三七七之一號，職變自耕農手書寫未註明職變日期，是否有辦理職調變更不詳，經
查七十五年校正查報錄有變更幫農。（Ｅ）張翠桃住址：中庄里三鄰忠孝路四○九巷
十號，經查七十五年校正查報錄有變幫農，旦案發後全戶戶籍登記簿內其自耕農已被
塗銷，請於十二月十三日清理完成交股長彙報，會黃銘鎮兄，查七十五年校正章編號
二十五號，為甲○○持用，蓋上黃銘鎮章。於台灣嘉義地方法院七十九年度易字第六
二六號判決，被告存檔調查報告，經辦員簽註意見，經督察員交代制作不實資料栽贓
，蓋上王俊傑職章，經被告內部流程，照准蓋上主管虛印章。被告漠視法令制度，讓
經辦員簽註如此意見，顯然已涉嫌圖利經辦員。又嘉義市西區戶政事務所函八十四年
九月七日發文嘉市西戶字第七四六○與嘉義市西區戶政事務所函八十四年十月二十三
日發文嘉市西戶字第八七八三號明示內容前後不符。且被告八十四年八月十六日嘉市
東戶字第四三四二七號陳文霞戶籍謄本已有核發紀錄。（Ｆ）原告八十四年八月三十
一日向被告請求嘉義市○○里○○鄰○○路五三七之六十號三樓黃茂長全戶謄本二份
。附繳證件：載明憑七十七年度訴字第一九五號台灣嘉義地方法院判決原本內容並有
書載（１）原告法律上之利害關係存在事證，被告全部否認。（２）並有書載黃茂長
姓名可以明瞭與原告之利害關係。被告受理過程經承辦員鮑慧娟查閱附繳證件內容，
符合核發要件，准於核發黃茂長謄本，於受理欄蓋上鮑慧娟章，主任欄上亦依分層負
責規定授權蓋章，此乃符合公務員依法制作公文書。適逢被告主任黃慶順巡視該所員
工，窗口受理戶籍登記申請書作業情形，其發現原告後即指示承辦員向原告索回給主
任親自處理，承辦員未經原告同意，即強行索回該戶籍謄本申請書原本並塗銷職章，
使合法制作之公文書失真，並交給戶籍員賴聰明。且違法開出一次告知單：八十四年
八月三十一日告知事項載明非屬利害關係人。五、原告於八十四年九月六日及八十四
年十月二十日以陳情申請書（視同戶籍謄本申請書，依法有據）及戶籍謄本申請書向
被告提出申請。１、憑台灣嘉義地方法院七十七年度訴字第一九五號判書正本。２、
憑台灣高等法院八十一年度上更一字第二十七號判決書正本內容並有記載：（１）原
告與被告，法律上之利害關係存在事證如左：（２）Ａ原告原任嘉義市警察局第一戶
政事務所戶籍員，因瀆職及偽造文書被判刑確定。Ｂ並有書載陳文霞、呂永全、蔡秀
玉、莊珮真等人可以明瞭與原告利害關係。陳文霞：台灣高等法院八十一年度上更
一字第二十七號決判書正本載明被告職員陳文霞於七十六年十一月十六日之簽呈影本
內容。陳文霞：台灣嘉義地方法院七十七年度訴字第一九五號決判書正本載明被告
職員陳文霞於七十六年十一月十六日之簽呈影本內容。被告：嘉義市西區戶政事務
所八十四年十月二十三日嘉市西戶字八七八三簡便行文表，行政處分違法甚明。八
十四年八月十六日嘉市東戶謄字四三四二七號函、嘉義縣新港鄉戶政事務所八十四年
八月十六日嘉港謄字第五四六九號、嘉義縣太保市戶政事務所八十四年八月十四日嘉
太戶籍字第一一七二八號函皆有核發謄本資料。被告之行政處分違反法規，前後不一
。被告職員陳文霞為民服務優良事蹟二則、嘉義市新厝里呂永全夫婦及新厝里呂玉
祥夫婦資料指控原告於台灣嘉義地方法院七十九年度易字第六二六號判決之確實存在
紀錄資料，與陳文霞於七十六年十一月十六日之簽呈內容不符事證，更屬違法。被
告：嘉義市西區戶政事務所Ａ八十四年七月二十七日嘉市西戶謄字三六七八三號呂永
全戶籍謄本，Ｂ八十四年七月二十七日嘉市西戶謄字三六七八二號戶籍謄本，事證證
明。７原告遵循戶籍謄本核發應具備要件之規定，向被告請求核發陳文霞戶籍謄本，
且台灣高等法院台南分院八十一年度上更一字第二十七號判決書正本有載明原告與陳
文霞之法律關係。被告並無理由不核發謄本，且並非被告訴辯意旨所載：受陳文霞委
託，經詢問陳文霞並無其事。被告擅自竄改原告合法申請之謄本。被告之違法處分說
明如下：Ａ依戶籍法第五十七條規定，申請人不能親自申請登記時，得以書面委託他
人為之。惟被告前後處分不一，竟以原告非屬利害關係人而拒絕原告之申請。Ｂ原告
於八十四年九月六日填寫戶籍謄本申請書請求核發陳文霞戶籍謄本，係憑台灣高等法
院台南分院八十一年度上更一字第二十七號判決書原本。被告卻違法處分：(1)認為原
告非屬訴訟對造人。(2)被告訴辯意旨所載：受陳文霞委託，經詢問陳文霞並無其事。
且審查後認為原告所檢附台灣嘉義地方法院七十七年度訴字第一九五號判決與台灣高
等法院台南分院八十一年度上更一字第二十七號判決均係屬原告纏訟之刑事判決，而
無法認定原告與陳文霞有訴訟對造人之利害關係，乃當場開具兩張一次告知單要求補
正。(3)但被告八十四年八月十六日已核發陳文霞戶籍謄本（嘉市東戶謄字四三四二八
號函）。(4)嘉義縣新港鄉戶政事務所八十四年八月十六日嘉港謄字第五四六九號函也
核發陳文霞戶籍謄本給原告有案。(5)嘉義縣太保市戶政事務所八十四年八月十四日嘉
太戶籍字第一一七二八號函柯文東之妻陳文霞名字登載謄本給原告有案。(6)原告於八
十四年九月六日提出戶籍謄本申請書，請求核發陳仁海戶內莊珮真、七十六年七月中
旬原始申請改名申請書，附繳證件：載明台灣嘉義地方法院七十七年度訴字第一九五
號判決書原本，台灣嘉義地方法院刑事判決部分謄本二份。但被告再度作出原告非屬
訴訟對造人之違法行政處分，及八十四年九月七日嘉市西戶字七四六○號函內容：二
、核發陳文霞、呂玉祥、李麗雪現行戶籍謄本及莊珮真改名原申請書乙節，請依戶籍
謄本須知第二條第二項第三款規定應繳足以證明原告為訴訟對造人之訴狀或文書。三
、核發呂永全、蔡秀玉巡迴查封申請書優良事蹟案例及呂玉祥、李麗雲巡迴查封處理
原申請書乙節、本所係於八十年九月二十七日成立，無案可稽，無從發給。四、檢還
國內普通匯票新台幣一百元正。有事實可證被告之違法處分。（二）被告行政處分違
反法規事實事證，不符如下：Ａ、核發呂永全、蔡秀玉、呂玉祥、李麗雲申請書乙節
，本所係於八十年九月二十七日成立，無案可稽，無從發給，檢還國內普通匯票新台
幣一百元正。原告依據本院七七年判一五一九判決；行政機關就人民請求事項所為之
意思表示，已發生具體之法律效果者，自屬行政處分。陳文霞、呂永全、蔡秀玉、莊
珮真、黃茂長、蔡惠雀、胡蔡榮子、方振銘、吳文明、吳鍾麗花、方振順、黃秋月、
黃振義，．．．等戶籍謄本登記申請書、原始身分證申請書、改名申請書，依法核發
於原告資料記錄，按該資料登記、名冊登記簿，．．．等等係被告窗口每日業務所必
需使用，如被告未曾交接，嗣後接掌職務之人又將如何承辦業務。且被告指控原告資
料記錄於台灣嘉義地方法院檢察署起訴書七七年偵字第○四○一號，台灣嘉義地方法
院刑事判決七七年度訴字第一九五號、台灣嘉義地方法院刑事判決七九年度易字第六
二六號及說不知情無交接豈非前後矛盾﹖(1)戶籍登記簿管理要點：請見內政部七四年
三月十九日七十四台內戶字第二九六一五○號函明文規定第四項規定；戶籍簿由戶政
事務所主任及主辦人員負責保管，於離到職時應造移交清冊列入移接及十五項規定戶
籍登記簿、冊、卡片、書表保存年限表（請見內政部民國六十七年七月二十九日台內
戶字第八○六九六八號函明文規定）及訴願文件目錄編號八一號可稽。第一項：戶籍
登記簿，用途：登記基本資料供查證、保存年限：永久。第九項，戶籍登記申請書，
用途：戶籍登記資料備查證、保存年限：永久。第十項統一換發國民身分證申請書（
名冊），請領國民身分證，保存年限十五年。第十一項初領或補（換）發國民身分證
申請書，用途請領國民身分證保存年限十五年。第十七項戶口校正（戶口校正教職變
）查報錄、巡迴查對查報錄，人民口頭申請之用視同申請書、保存年限：永久保存。
(2)原告係依據戶籍法第十一條，受理利害關係人申請抄付戶籍謄本，於查驗利害關係
文件後抄付，不因當事人異議而停止。(3)戶口查案－巡迴查對戶籍，戶籍法第六十條
，台灣省警務處六十五、十、二十五警戶字第一三四五三八號令頒「台灣省戶口查察
實施規定」。六六、十一、十七內政部台內警字第七六三八八四號予頒「戶籍巡迴查
對實施規定。」被告辦理時應注意事項規定：第三款、第四款制成巡迴查對查報錄，
資料記錄及陳文霞為民服務案例實情，呂永全、蔡秀玉、呂玉祥、李麗雲、簽呈（陳
文霞11.16.）存在資料被告與原告，產生法律關係存在屬實。被告一再堅持拒絕核發
，理由：非屬訴訟對造人。法律關係源頭就是陳文霞七六、十一、十六簽呈被告提出
與訴資料依據進入司法程序台灣嘉義地方法院刑事判決七七年度訴字第一九五號判決
書載明陳文霞簽呈及王俊傑調查報告，不實資料與事實不符。呂玉祥、李麗雲、嬰兒
出生申請書，原告係憑呂玉祥委託書，八十四、九、六向被告提出申請，理由非屬訴
訟對造人認定。而制成申請案件一次告知單處分於原告違法甚明。「而呂玉祥並未在
本區設籍，未准予核發並無不當請駁回訴願。」卻嘉義縣民雄鄉戶政事務所八十四、
九、十二戶籍謄本二八二四一號證明全戶動態記事登載原住嘉義市○○里○○鄰○○
○街一二一號民國七十七年十二月二十三日遷入。嘉義縣民雄鄉○○村○○鄰○○街
一六六號，被告，行政處分違法甚明。(4)陳文霞戶籍謄本八十四、九、六提出向被告
申請核發謄本，要件原告附繳證件係憑台灣高等法院台南分院刑事判決八十一年度上
更(一)字第二十七號，被告行政處分違反法規，一次告知單告知事項載明：非屬訴訟對
造人。被告再度擅自竄改為陳文霞為委託申請謄本，又原告申述申請戶籍謄本係受呂
玉祥、陳文霞等人之委託，經詢問陳文霞並無其事，與事實不符，資料登載，更屬違
法甚明。原告持有陳文霞申請具備符合謄本規定要件係憑台灣高等法院台南分院刑事
判決八一年度上更(一)字第二七號內容登載與原告與陳文霞法律利害關係事證存在資料
明確。有此必要再徵得陳文霞同意委託申領嗎﹖違常理登載。(5)原告經被告核准獲得
戶籍謄本資料發現其證明資料均有被告主任親自簽署核發。內容詳載如左：如Ａ、黃
茂長、胡蔡榮子、吳鍾麗花、方振銘、黃秋月、黃振義、呂永全、蔡秀玉．．．等等
戶籍謄本，登載雷同：原職業自耕農因係未經當事人依法提證申請變更手續民國七七
年一月十三日更正恢復原職業。提出指控原告，進入司法程序之前，被告行政處分違
反法規，卻戶籍法第三十五條，登記後發生訴訟者應俟判決確定或訴訟上和解或調解
成立後。再申請為變更之登記。Ｂ、黃茂長等人職業變更發生日期，係民國七五年間
全省換發國民身分證辦法規定，黃茂長等人親自申請為自耕農親自申請職變、蓋上印
章承認，符合職業變更規定辦理。Ｃ、黃茂長等人職業變更，被告於台灣嘉義地方法
院檢察署起訴書七七年度偵字第○四○一號，內容證據，訊之原告甲○○雖供承有於
前揭時地為黃茂長、胡蔡榮子、吳鍾麗花、方振銘等更改戶口登記簿上之職業欄上之
職業為自耕農外，其餘均否認之。辯稱：其係依據內政部台閩地區換發國民身分證程
序第六點辦理。Ｄ、被告提出指控原告於台灣嘉義地方法院檢察署檢察官起訴書七七
年度偵字第○四○一號內容記載與事實不符合。又被告提出指控原始資料調查報告，
經辦員王俊傑簽意見，簽上經督察員交待製造不實資料栽贓等一四字蓋上職章、呈判
，內部流程作業各上司，均未簽意見虛印蓋上照准指控資料確實存在資料進入司法程
序。Ｅ、被告經依法核發給原告戶籍謄本均是主任親自簽署核發，證明謄本與戶籍登
記簿記載無異及每年校口校正章蓋上與被告，繳驗足以證明被申請人與訴願人為訴訟
之對造人的訴狀或文書辦理，並非無據。Ｆ、原告依據戶籍謄本規定具備申請要件提
出向被告申領利害關係人戶籍謄本，受理機關無理由拒絕核發經過不一核發標準。拒
絕核發經過實證如左：（Ａ）原告民國七九、二、二三附繳證件，載明七七年度偵字
第○四○一號向被告申請核發謄本，方振銘部分謄本三張服務行政規費收據號碼二四
二八六一、二四二八六二、二四二八六三，被告准發謄本為一一一九七七、一一一九
七八、一一一九七九、（Ｂ）原告民國七九、二、二三附繳證件載明七七年度偵字第
○四○一號記事全部填入，向被告申請核發謄本，黃秋月部分謄本三張服務行政規費
收據號碼二四二八七○、二四二八七一、二四二八七二，被告准發謄本為一一一九七
四、一一一九七五、一一一九七六。（Ｃ）原告民國七九、二、二三附繳證件委託申
請（委託人方何素娥）向被告申請方何素娥之戶籍謄本三份，被告核發謄本號碼為一
一一九七一、一一一九七二、一一一九七三。（Ｄ）原告於七十九年二月二十三日附
繳證件，向被告請求核發委託人方振益戶籍謄本三份，行政服務規費收據號碼二四二
八七九、二四二八八○、二四二八八一。被告准予核發謄本為一一一九九○、一一一
九九一、一一一九九二。（Ｅ）原告於八十四年九月六日附繳證件欄：憑台灣高等
法院台南分院八十一年度上更一字第二十七號判決書原本，向被告請求核發陳文霞戶
籍謄本二份。被告之違法處分：（A ）、八十四年九月六日申請案件一次告知單告知
非屬訴訟對造人。（ B）八十四年十月二十三日嘉市西戶字八七八三簡便行文表。（
C）八十四年九月七日嘉市西戶字七四六○號函為憑。（D）被告擅自將陳文霞戶籍謄
本案件竄改為陳文霞委託申請謄本，受陳文霞委託經詢問陳文霞並無其事。（ E）惟
有八十六年八月十六日嘉市東戶謄字四三四二八核發陳文霞戶籍謄本在案。原告於
八十四年九月六日向被告請求核發陳文霞為呂永全夫婦為民服務案，憑台灣嘉義地方
法院七十七年度易字第六二六號判決原本，及八十四年十月二十日再度向被告提出申
請陳文霞為呂永全夫婦為民服務案，憑台灣嘉義地方法院七十七年度易字第六二六號
判決原本。六、請求撤銷原處分及一再訴願決定等語。
被告答辯意旨略謂︰一、茲因原告僅提憑渠自案發後經纏訟數案，乃至服刑完畢間刑
事判決文，向本所以書面陳情聲請他人（陳文霞等）戶籍謄本，而未依「戶籍謄本申
領須知」規定繳驗足資證明原告與陳文霞等人為訴訟關係對造人之訴狀或文書；因原
告非屬附件第七頁所列舉利害關係人之範圍，故本所未准核發並依規定函復（如附
第十三頁至第二十五頁），又如附第二十六頁至第三十一頁台灣嘉義地方法院檢察
署八十四年度偵字第六一四四號不起訴處分書所載甲○○告發陳文霞等四人偽證案業
經偵查終結認為應該不起訴處分理由第二點所述：甲○○自無告訴權僅係告發，且告
發人認陳文霞有偽證罪嫌顯然無據，同時處分書文末亦詳載「本件不得再議」，故
綜論本所處置過程與內容並無疏失或不當之處。二、請駁回原告之訴等語。
    理  由
按「三、申領戶籍謄本應填具申請書並依左列規定繳驗證明文件．．．(二)以利害關係
人身分申領者，應繳驗左列證明文件：３與當事人為訴訟之對造人者，應繳驗足資證
明有此關係之訴狀或文書。」「四、委託申請戶籍謄本，委託他人申領戶籍謄本，得
填妥委託書，由委託人簽名蓋章委託他人代為申請，如受委託人已攜帶委託人國民身
分證與印章，但未備委託書者，得不須另填委託書，僅將委託人姓名、住址、身分證
號碼直接填寫於申請書『委託書』欄內即可。受委託人應繳驗國民身分證或足資證明
身分之文件並於申請書上簽名或印章辦理。」「六、申領戶籍謄本，如因故未能親自
前往戶政事務所時，得以信函說明申請人住址姓名、被申請者住址姓名、申請戶籍謄
本種類及份數、申請人通訊地址，並在署名處蓋章，以代申請書並檢附申請人身分證
或足資證明身分之文件正反面影本註明『與正本相符』字樣加蓋申請人印章，連同規
費（小額匯票）及書妥收件人通訊地址姓名、貼足掛號郵資之信封，以掛號寄送戶政
事務所以速件處理，但以利害關係人身分申領者，必須在信函中說明利害關係之具體
事實並附送其證明文件或影本並註明『與正本相符』字樣加蓋申請人印章。」分別為
臺灣省戶籍謄本申領須知第三點第二款第三目、第四點、第六點定有明文。本件原告
於八十四年九月六日以陳情申請書及戶籍謄本申請書向被告申領他人（陳文霞、呂永
全、蔡秀玉、呂玉祥、李麗雪、莊珮真等人）之戶籍謄本、嬰兒出生申請書、改名申
請書、陳文霞為民服務優良事蹟案例暨原始申請書等，經被告審查後，認其所檢附嘉
義地方法院七十七年度訴字第一九五號判決與台灣高等法院八十一年度上更(一)字第二
十七號判決，均係屬有關原告犯罪之刑事判決，皆無法認定原告與陳文霞等人有訴訟
對造人之利害關係，乃當場開具兩張一次告知單要求補正，同時亦以八十四年九月七
日嘉市西戶字第七四六○號函復原告：應繳驗足以證明被申請人與原告為訴訟對造人
的訴狀或文書辦理，而申請優良事蹟案例及原始申請書乙節，因被告於八十年九月二
十七日成立，無案可稽，無從發給。旋原告復於八十四年十月二十日再度以書面陳情
申請他人（呂玉祥、李麗雪、呂明慧、陳文霞、呂永全、蔡秀玉等人）之除戶謄本、
出生登記申請書、戶籍謄本、陳文霞為民服務優良事蹟證明書等，因其所附台南高分
院七十八年度上訴字第五三九號刑事判決，係屬原告減刑之判決，無法認定原告與陳
文霞等人為訴訟對造人之利害關係，被告乃以八十四年十月二十三日嘉市西戶字第八
七八三號簡便行文表復知原告，請依規定繳驗足以證明與其為訴訟之對造人訴狀或文
書。原告不服，循序提起行政訴訟，主張：原告因刑事判罪確定，欲提起再審等救濟
程序，依據台灣省戶籍謄本申領須知，戶籍法等有關規定向被告申領戶籍謄本、各類
戶籍登記申請書，全面換發國民身分證名冊，並曾得當事人之委託，且具有訴訟上之
利害關係，原告已依規定交驗國民身分證正本、印章、繳納謄本規費，被告即無不予
核發之理由，原告遭受被告之違法不當處分云云。經查：本件被告核駁原告申請戶籍
謄本之原處分日期為八十四年十月二十三日以前，而原告遲至八十六年八月二十六日
始提起訴願，前後相距一年十個月，是否早逾三十日提出訴願之不變期間，致訴願因
逾期而不合法，本滋疑問。況原告之訴願縱未逾期不合法，因原告據以申領系爭戶籍
謄本等資料，係提出原告本身犯偽造文書、瀆職等罪行，被刑事法院判罪處刑之確定
之刑事判決，意圖提起再審等救濟程序而為，並未能提出其與被申請人為訴訟對造人
之利害關係人之證明文件，且原告主張係受陳文霞等人之委託申領戶籍謄本云云，經
被告查詢陳文霞等人否認有委託原告代領之事實，被告否准原告申領戶籍謄本等資料
，均無不合。原告既係因本身原為被告職員因職務工作偽造文書、瀆職等罪行，被
法院判罪處刑確定，為求平反意圖提起再審等刑事救濟程序，自應依法向刑事法院聲
請調查證據，刑事法院如認為有必要，當可依法向被告調閱系爭戶籍謄本等資料予以
審酌，原告依法尚無自行向被告調閱申領系爭戶籍資料以供其平反刑事罪行之權利。
從而，原告所訴各節，均無足取，本件原處分揆諸首揭規定，洵無違誤，一再訴願決
定，遞予維持，俱無不合，原告起訴意旨，難謂為有理由，應予駁回。
據上論結，本件原告之訴為無理由，爰依行政訴訟法第二十六條後段，判決如主文。
中    華    民    國     八十八      年     十一     月      十九       日
                    行 政 法 院 第 六 庭
                                審 判 長 評  事      徐  樹  海
                                         評  事      黃  合  文
                                         評  事      高  啟  燦
                                         評  事      林  家  惠
                                         評  事      劉  鑫  楨
右  正  本  證  明  與  原  本  無  異
                                         法院書記官  陳  佩  玲
中    華    民    國     八十八      年     十一     月     二十三      日
